臺灣桃園地方法院民事判決　　　　　　 99年度重訴字第336號
原　　　告　黃金安
訴訟代理人　楊肅欣律師
被　　　告　黃柏壽
上列當事人間請求分割共有物事件，本院於民國100 年4 月18日
言詞辯論終結，判決如下：
    主      文
兩造共有之坐落桃園縣大園鄉○○段拔子林小段二四六之二地號
土地（地目：田，面積一九九平方公尺），同段二四七之三地號
土地（地目：田，面積一八三平方公尺），及同段二四七之四地
號土地（地目：田，面積二四五平方公尺）應予合併分割，其分
割方法：如附圖所示A1、A2、C 部分面積分別一○四平方公尺、
五三平方公尺、一五七平方公尺分歸原告取得，B1、B2、B3部分
面積分別九五平方公尺、一三○平方公尺、八八平方公尺分歸被
告取得。
兩造共有之坐落桃園縣大園鄉○○段拔子林小段二四六之五地號
土地（地目：田，面積三平方公尺），及同段二四七地號土地（
地目：田，面積七六八平方公尺）應予合併分割，其分割方法：
如附圖所示D 部分面積三八五平方公尺分歸原告取得，E1 、E2
部分面積分別三平方公尺、三八三平方公尺分歸被告取得。
訴訟費用由被告負擔二分之一，餘由原告負擔。
    事實及理由
壹、程序事項：
一、本件被告經合法通知，未於言詞辯論期日到場，核無民事訴
    訟法第386 條各款所列情形，爰依原告聲請，由其一造辯論
    而為判決。
二、按訴狀送達後，原告不得將原訴變更或追加他訴。但有下列
    各款情形之一者，不在此限：二、請求之基礎事實同一者，
    民事訴訟法第255 條第1 項第2 款定有明文。所謂請求之基
    礎事實同一，係指變更或追加之訴與原訴之主要爭點有共同
    性，各請求利益之主張在社會上可認為同一或關聯，而就原
    請求之訴訟及證據資料，於審理繼續進行在相當程度範圍內
    具有同一性或一體性，得期待於後請求之審理予以利用，俾
    先後兩請求在同一程序得加以解決，避免重複審理，進而統
    一解決紛爭。查本件原告於民國99年9 月8 日起訴時聲明：
    (一)兩造共有坐落桃園縣大園鄉○○段拔子林小段246-3 、24
    7-3 、247-4 地號土地准予合併分割，並以原物分配與兩造
    。其分割方法如附表所示，其中A 部分，面積156.75平方公
    尺，C 部分，面積156.75平方公尺分歸原告取得，B 部分，
    面積313.5 平方公尺分歸被告取得（實際面積位置依地政機
    關測量結果為準）。(二)兩造共有坐落桃園縣大園鄉○○段拔
    子林小段246-5 、247 地號土地准予合併分割，並以原物分
    配與兩造。其分割方法如附表所示，其中D 部分，面積385.
    5 平方公尺分歸原告取得，E 部分，面積385.5 平方公尺分
    歸被告取得（實際面積位置依地政機關測量結果為準）。嗣
    於100 年3 月30日原告具狀變更訴之聲明為：(一)兩造共有坐
    落桃園縣大園鄉○○段拔子林小段246-3 、247-3 、247-4
    地號土地准予合併分割，並以原物分配與兩造。其分割方法
    如附表桃園縣蘆竹地政事務所100 年2 月25日土地複丈成果
    圖所示，其中A1部分，面積0.0104公頃，A2部分，面積0.00
    53公頃，C 部分，面積0.0157公頃（以上共0.0314公頃）分
    歸原告取得。B1部分，面積0.0095公頃，B2部分，面積0.01
    30公頃，B3部分，面積0.0088公頃（以上共0.0313公頃）分
    歸被告取得。(二)兩造共有坐落桃園縣大園鄉○○段拔子林小
    段246-5 、247 地號土地准予合併分割，並以原物分配與兩
    造。其分割方法如桃園縣蘆竹地政事務所100 年2 月25日土
    地複丈成果圖所示，其中D 部分，面積0.0385公頃分歸原告
    取得。E1部分，面積0.0003公頃，E2部分，面積0.0383公頃
    （以上共0.0386公頃）分歸被告取得。上開變更與原訴之請
    求間具有共同性，且在社會生活上可認為關連，而就原請求
    之訴訟及證據資料，於審理繼續進行在相當程度範圍內具有
    一體性，得期待於後請求之審理予以利用，故其變更及追加
    之聲明與原訴之基礎事實顯屬同一，故原告所為訴之變更即
    符合民事訴訟法第255 條第1 項第2 款規定，依前說明，應
    予准許，合先敘明。
貳、實體事項：
一、原告起訴主張：坐落桃園縣大園鄉○○段拔子林小段246-2
    、246-5 、247 、247-3 、247-4 地號土地為兩造所共有。
    上開土地地目雖為田，然246-5 、247 地號土地屬91年12月
    19日公告實施「大園（果林地區）都市計畫」案內第一種住
    宅區，而246-2 、247-3 及247-4 地號土地為上開都市○○
    道路用地，上開土地既屬都市計畫用地範圍內之土地，即非
    農業發展條例第3 條第11款所稱之耕地，應不受農業發展條
    例第16條規定不得分割之限制。此外，上開土地並無因物之
    使用目的不能分割或契約不分割期限之情形，且兩造又不能
    協議分割，而246-5 、247 地號土地，其使用分區、性質或
    地目相同，246-2 、247-3 、247-4 地號土地，其使用分區
    、性質或地目亦均相同，在同一所有權人同一地段，且兩宗
    以上土地相毗鄰之情形下，為期有效利用土地，爰本於共有
    物分割之法律關係，訴請原物合併分割。並聲明：如上開更
    正聲明所示。
二、被告未於最後言詞辯論期日到庭，惟據先前之答辯則以：不
    同意原告分割之請求，如依原告分割方案，會造成畸零地、
    袋地使得被告分得土地沒有進出道路之結果，而且也不能申
    請建築房屋等語，並聲明：原告之訴駁回。
三、本院得心證之理由：
（一）按各共有人，除法令另有規定外，得隨時請求分割共有物
      。但因物之使用目的不能分割或契約訂有不分割之期限者
      ，不在此限。共有物之分割，依共有人協議之方法行之。
      分割之方法不能協議決定，或於協議決定後因消滅時效完
      曾經共有人拒絕履行者，法院得因任何共有人之請求，命
      為下列之分配。共有人相同之數不動產，除法令另有規定
      外，共有人得請求合併分割，民法第823 條第1 項、第82
      4 條第1 項、第2 項本文、第5 項分別定有明文。次按分
      割共有物，以消滅共有關係為目的。法院裁判分割共有土
      地時，除因該土地內部分土地之使用目的不能分割（如為
      道路）或部分共有人仍願維持其共有關係，應就該部分土
      地不予分割或准該部分共有人成立新共有關係外，應將土
      地分配於各共有人單獨所有（最高法院69年台上字第1831
      號判例參照）。復按公同關係存續中，各公同共有人不得
      請求分割公同共有物，在民法第829 條固定有明文。但此
      項公同關係之存續既非不可終止，則公同共有人中之一人
      或數人於訴訟外或於起訴時，以訴狀向其他公同共有人表
      示終止公同關係之意思，而請求分割公同共有物，在審理
      事實之法院，自應審認其所為終止公同關係之意思表示是
      否正當，能否認為已有合法之終止，為適當之裁判，如可
      認終止為合法，則其公同關係已不復存續，即無適用民法
      第829 條之餘地（最高法院37年上字第7357號判例參照）
      。本件原告主張系爭5 筆土地為兩造所共有，兩造之應有
      部分各為1/2 ，兩造就系爭5 筆土地未訂立不分割之協議
      ，又無法協議分割，爰依法請求判決將系爭5 筆土地合併
      分割，並以原物分配予兩造等情，此有上開土地登記第二
      類謄本、地籍圖謄本在卷可稽（參見本院卷第7 至13頁）
      ，被告對此亦不爭執，是原告此部分主張，堪信為真實。
      再者，上開土地地目為田，均未編列使用分區，惟系爭24
      6-5 及247 地號土地屬91年12月19日發佈實施之「大園（
      果林地區）都市計畫」第一種住宅區，而系爭246-2 、24
      7-3 及247- 4地號土地則為該都市○○○道路用地（見本
      院卷第14、15頁），且依上開土地登記謄本及地籍圖謄本
      所示，可知系爭5 筆土地相互毗鄰，且各筆土地之所有權
      人、權利範圍均相同，是原告請求合併分割系爭246-2 、
      247-3 、247-4 地號土地，及合併分割系爭246-5 、247
      地號土地，並以原物分配於各共有人，自屬有據，應予准
      許。
（二）經查，系爭5 筆土地目前在種植蔬菜及部分長滿雜草等情
      ，業據本院會同桃園縣蘆竹地政事務所人員履勘現場屬實
      ，並製有勘驗測量筆錄1 件在卷可佐（參見本院卷35至36
      頁），復有原告所提出之現場照片合計4 張附卷可佐（參
      見本院卷第37、38頁）。而依原告所提分割方案能使兩造
      分割後分得土地大致保有形狀上之完整性，且無畸零地不
      易利用之地形，有利日後兩造各自之經濟利用。次查系爭
      246-5 、247 地號土地之使用分區為第一種住宅區，而系
      爭246-2 、247-3 、247-4 地號土地之使用分區○○○道
      路用地，此有桃園縣政府都市計畫土地使用分區（或公共
      設施用地）證明書二紙附卷可佐（見本院卷第14、15頁）
      ，又依桃園縣蘆竹地政事務所100 年2 月25日土地複丈成
      果圖所示，被告所分得E1、E2部分之使用分區為第一種住
      宅區，該部分上方為其分得之B2部分（即247-3 地號土地
      ），左方為其所分得之B1（即246 -2地號土地）、B3（即
      247-4 地號土地）部分，而該B1、B2及B3部分土地使用分
      區○○○道路用地，是被告辯稱分得土地沒有進出道路之
      結果云云，委無足採。另本院依職權函詢桃園蘆竹地政事
      務所：「本院系爭地號土地…有無違反農業發展條例不得
      分割之限制？有無違反其他規定而無法依照分割方案分割
      登記之情事？或有無違反其他土地合併登記之限制？」，
      該所於100 年3 月30日以蘆地測字第1001001220號函文覆
      稱：「…依貴院囑託之分割方案，依現行法令規定並無禁
      止分割登記之限制」等語，是被告另抗辯依原告分割方案
      ，會造成被告不能申請建築房屋云云，亦難採信。是本院
      審酌系爭土地之現有使用狀況、價值高低、位置及兩造分
      割後取得土地之經濟利益，並考量共有人應有部分所占面
      積大小等情狀，認以如附圖即桃園縣蘆竹地政事務所100
      年2 月25日之複丈成果圖所示之分割方法最為適當、公允
      。
四、末按，分割共有物具有非訟事件性質，兩造就共有物分割方
    法不能達成協議時，固得起訴請求裁判分割，然兩造各自主
    張之分割方法，僅供法院參考，法院依民法第824 條命為適
    當之分配，乃斟酌何種分割方法較能增進共有物之經濟效益
    ，並兼顧兩造利益以為決定，不受任何共有人主張之拘束，
    亦不因何造起訴而有不同，縱法院認原告請求分割共有物為
    有理由，依法決定方法分割，被告應訴並提出不同主張，促
    使法院就如何為適法分割形成積極心證，均為渠等按當時之
    訴訟程度為伸張或防衛權利所必要，如僅因法院准許原告分
    割共有物之請求或採納其分割方案，即命被告負擔全部訴訟
    費用，顯失公允；本院酌量兩造均可因本件分割共有物而獲
    得相同之利益，故以兩造共有人應有部分比例負擔訴訟費用
    方不致失衡。從而，本件訴訟費用之負擔，應依兩造之應有
    部分之比例負擔，始屬妥當。
五、綜上所述，系爭土地依其使用目的並非不能分割，共有人間
    亦無不能分割之約定，然迄今未能協議分割，本院審酌系爭
    土地之現有使用狀況、發揮土地最大經濟效用及整體利用價
    值等一切情狀，認原告本於共有人之資格，起訴請求系爭土
    地予以合併分割，為有理由，應予准許。爰准分割系爭土地
    如主文第1、2 項所示。
六、本件事證已臻明確，兩造其餘主張，經核與判決基礎不生影
    響，爰不另一一論述，附此敘明。
七、據上論結，本件原告之訴為有理由，依民事訴訟法第385 條
    第1項前段、第80條之1 ，判決如主文。
中    華    民    國   100    年    4     月    28    日
                  民事第三庭    法  官  張益銘
以上正本係照原本作成
如對本判決上訴，須於判決送達後 20 日內向本院提出上訴狀。
如委任律師提起上訴者，應一併繳納上訴審裁判費。
中    華    民    國   100    年    4     月    28    日
                            書記官  郭玉芬